【裁判字號】    99,訴,218
【裁判日期】    990921
【裁判案由】    殺人未遂
【裁判全文】
臺灣基隆地方法院刑事判決               99年度訴字第218號
公  訴  人  臺灣基隆地方法院檢察署檢察官
被      告  戊○○
選任辯護人  陳增機  律師
上列被告因殺人未遂案件，經檢察官提起公訴（98年度偵字第
4343號），本院判決如下：
    主  文
戊○○殺人，未遂，處有期徒刑伍年，並應於刑之執行完畢或赦
免後，令入相當處所，施以監護貳年。
    事  實
一、緣戊○○前於民國88年間，因車禍腦傷而誘發情緒障礙，致
    其行為控制能力明顯低落；自此以後，戊○○即每因病發而
    有傷人或自傷傾向。其間，戊○○雖曾數度前往長庚醫療財
    團法人基隆長庚紀念醫院（以下簡稱「基隆長庚醫院」）精
    神科尋求協助，然囿於不能遵守醫囑定時用藥，以致病況時
    好、時壞而始終未見其治療成效。98年9 月13日凌晨1 時40
    分，戊○○駕駛9189-RK 號自小客車（以下簡稱「系爭車輛
    」）前往基隆市○○區○○路129 號「橘郡社區」而擬訪友
    ，乃於訪友完畢、駕駛系爭車輛欲離開「橘郡社區」之同日
    凌晨2 時左右，行經麥金路129 號前方之社區崗哨之際，竟
    因主觀認定刻於崗哨內執行勤務之社區警衛組長乙○○曾經
    出言揶揄，致其情緒再度陷於異常，進而於行為控制能力即
    「依其辨識而行為之能力」顯著減低之情況下，萌生殺人洩
    憤之犯意，先將系爭車輛停靠崗哨之旁，再手持其事先拾取
    自社區花圃內之磚頭2 塊離車，舉步逕往乙○○之所處位置
    疾步靠近，經由崗哨洞開之窗戶，或持磚接續朝崗哨內之乙○○頭部位置砸擊，或持磚逕朝崗哨內之乙○○所在位置丟
    擲，其間復同時高喊「給你死」等語，而使措不及防之乙○○受有頭部損傷之傷害，併使崗哨玻璃因之破損毀壞（惟毀
    損部分業經告訴人撤回告訴）；又乙○○雖遭奇襲，並因事
    出突然而無可防範，然其旋亦出於本能，手持滅火器與啟門
    而入之戊○○互為抗衡，同時趁隙奪門狂奔而擬逃逸他處。
    乃戊○○見乙○○之奔逃行止，為遂己擊殺洩憤之目的，竟
    亦隨之舉步就車，繼而承前殺人之犯意，駕駛系爭車輛向前
    衝撞刻因荒亂奔逃而立於其車道前方之乙○○，使乙○○因
    之倒滾在地而受有額部、雙手臂、右腳等多處擦傷之傷害；
    其後，復接續駕駛系爭車輛向後輾壓業因上開衝撞倒滾而後
    坐立在地之乙○○，使乙○○左腿因之遭車輪軋壓而受有左
    側脛骨與腓骨閉鎖性骨折之傷害。幸不詳訪客適於此際駕駛
    車輛途經上址而鳴按喇叭示警，兼以社區警衛己○○、丙○○2 人亦於此際循聲前往探看，戊○○方知收斂而驅車離去
    。乃戊○○甫離去不久，旋又原車折返而狀有所圖；丙○○
    、己○○等人見此情景，恐戊○○後續猶有加害行止，遂推
    由己○○趨前攔阻暨詢其來意。戊○○見狀心有退卻，遂一
    改初衷並即駕駛車輛再度離去；至此，乙○○方得脫險境，
    並經送往基隆長庚醫院施予救治而倖免於難。嗣員警獲報到
    場以後，則在上開崗哨內扣得戊○○持以朝乙○○丟擲而後
    遺留在場之磚頭1 塊。
二、案經乙○○訴由基隆市警察局第四分局移送臺灣基隆地方法
    院檢察署檢察官偵查起訴。
    理  由
一、證據能力
  (一)供述證據
    按「被告以外之人於審判外之陳述，雖不符前四條之規定，
    而經當事人於審判程序同意作為證據，法院審酌該言詞陳述
    或書面陳述作成時之情況，認為適當者，亦得為證據。」「
    當事人、代理人或辯護人於法院調查證據時，知有第一百五
    十九條第一項不得為證據之情形，而未於言詞辯論終結前聲
    明異議者，視為有前項之同意。」刑事訴訟法第一百五十九
    條之五第一項、第二項分別定有明文。查本院援為後開事實
    認定之「供述證據」，或曾經被告及辯護人明示不爭執而同
    意作為證據（本院卷第255 頁至第257 頁），或未經被告及
    辯護人於本院言詞辯論終結前就其證據能力而為聲明異議；
    兼以本院自形式上察其作成、取得當時之外部情況，亦俱無
    「任意性」或「信用性」違反而顯然不適當之情形，而均與
    刑事訴訟法第一百五十九條之五第二項之規定相符。因認關
    此證人於「審判外之陳述」，之於本案而言，均有證據能力
    ，而毋庸再依刑事訴訟法第一百五十九條之一至同法第一百
    五十九條之四等規定為個別性之贅餘斟酌。至相關證人於本
    院審理時之具結證述，核與「審判外之陳述」迥不相牟，亦
    不生其「證據適格性（證據能力）」應予排除之問題，是辯
    護人宣稱「證人丁○○於本院『審理時之證述內容』，概屬
    虛偽而無『證據能力』」云云（本院卷第353 頁），非特已
    將「證明力」與「證據能力」互為混淆，且尤與刑事訴訟法
    之規定互為相悖而非可取。
  (二)非供述證據
    除供述證據以外，其餘業經本院援為後開事實認定之「非供
    述證據」，非特核無公務員違法採證之情形，尤以均曾經本
    院於審判期日，依刑事訴訟法第一百六十四條規定，踐行證
    據調查之法定程序，提示被告及辯護人而使其辨認，則其證
    據能力之具備，當亦毋待贅言。
二、事實認定
    訊之被告戊○○固不否認其於98年9 月13日凌晨2 時左右，
    駕駛系爭車輛離開「橘郡社區」而行經麥金路129 號前方崗
    哨之時，因主觀認定刻於崗哨內執勤之社區警衛組長乙○○
    曾經出言揶揄，遂持磚接續砸擊、丟擲乙○○等概略情節，
    甚且表示自己願意為此承擔相應之刑法傷害罪責（本院卷第
    250 頁至第251 頁、第254 頁）；惟矢口否認有何殺人犯行
    ，辯稱：伊主觀上既無殺人故意，亦無駕駛系爭車輛故意向
    前衝撞或向後輾壓乙○○之客觀行為；實則，伊持磚動手傷
    人後，乙○○旋與伊發生打架拉扯，伊見狀雖急於就車離去
    ，然乙○○竟於伊發動車輛而欲駛離之期間，經由系爭車輛
    左前車門（未關攏）對伊續為拉扯、糾纏，是乙○○方於此
    過程中，不慎遭伊車憧及倒地云云（本院卷第429 頁、第43
    0 頁、第250 頁至第251 頁、第254 頁）。經查：
  (一)88年間，被告因車禍腦傷而誘發情緒障礙，致其行為控制能
    力明顯低落；自此以後，被告即每因病發而有傷人或自傷傾
    向。其間，被告雖曾數度前往基隆長庚醫院精神科尋求協助
    ，然囿於不能遵守醫囑定時用藥，以致病況時好、時壞而始
    終未見其治療成效。此除經本院職權向基隆長庚醫院函調被
    告精神科病歷紀錄核閱無訛，有基隆長庚醫院99年4 月19日
    （99）長庚院基法字第075 號函暨被告之精神科病歷1 份（
    本院卷第103 頁至第247 頁背面）在卷可佐，參諸基隆長庚
    醫院因本院囑託而為被告施以精神鑑定所製作之精神鑑定報
    告書所載內容益明（參見本院卷第399 頁至第400 頁「出生
    、成長發展史」欄之記載）。
  (二)98年9 月13日凌晨1 時40分，被告駕駛系爭車輛前往「橘郡
    社區」而擬訪友，乃於訪友完畢、駕駛系爭車輛欲離開上址
    之同日凌晨2 時左右，行經麥金路129 號前方之社區崗哨之
    際，竟因主觀認定刻於崗哨內執行勤務之社區警衛組長乙○○曾經出言揶揄，致其情緒再度陷於異常，進而於行為控制
    能力即「依其辨識而行為之能力」顯著減低之情況下，先將
    系爭車輛停靠崗哨之旁，再手持其事先拾取自社區花圃內之
    磚頭2 塊離車，舉步逕往乙○○之所處位置疾步靠近，經由
    崗哨洞開之窗戶，或持磚接續朝崗哨內之乙○○頭部位置砸
    擊，或持磚逕朝崗哨內之乙○○所在位置丟擲，其間復同時
    高喊「給你死」等語，而使措不及防之乙○○受有頭部損傷
    之傷害，併使崗哨玻璃因之破損毀壞；又乙○○雖遭奇襲，
    並因事出突然而無可防範，然其旋亦出於本能，手持滅火器
    與啟門而入之被告互為抗衡，同時趁隙奪門狂奔而擬逃逸他
    處。乃被告見乙○○之奔逃行止，竟亦隨之舉步就車，繼而
    駕駛系爭車輛逕自向前衝撞刻因荒亂奔逃而立於其車道前方
    之乙○○，使乙○○因之倒滾在地而受有額部、雙手臂、右
    腳等多處擦傷之傷害；其後，復接續駕駛系爭車輛向後輾壓
    業因上開衝撞倒滾而後坐立在地之乙○○，使乙○○左腿因
    之遭車輪軋壓而受有左側脛骨與腓骨閉鎖性骨折之傷害。幸
    不詳訪客適於此際駕駛車輛途經上址而鳴按喇叭示警，兼以
    社區警衛己○○、丙○○2 人亦於此際循聲前往探看，被告
    方知收斂而驅車離去。乃被告甫離去不久，旋又原車折返而
    狀有所圖；丙○○、己○○等人見此情景，恐被告後續猶有
    加害行止，遂推由己○○趨前攔阻暨詢其來意。至此，被告
    方因心有退卻而一改初衷並即駕駛車輛再度離去等事實經過
    ，勾稽下列事證即明：
  1.乙○○、丁○○、己○○、丙○○以證人身分敘稱彼等親身
    經歷或親眼目睹之事發經過（詳如下述），除互核相符，並
    悉與偵卷第19頁之「基隆長庚醫院98年9 月13日診斷證明書
    」所載乙○○傷情（「頭部損傷」、「額部、雙手臂、右腳
    等多處擦傷」、「左側脛骨與腓骨閉鎖性骨折」）及偵卷第
    21頁之「橘郡社區臨時停車卡」所示系爭車輛進出時間（系
    爭車輛係先於98年9 月13日凌晨1 時40分駛入橘郡社區，再
    於同日凌晨2 時37分駛離）等情節相合，而足堪恃為被告莫
    名持磚逞兇及其駕駛車輛向前衝撞或向後輾壓乙○○等事實
    經過之認定：
  (1)證人乙○○於本院審理時證稱：
    「（問：你於準備程序陳述的案發經過，是否均正確無誤？
    有無需更正之處？）我於準備程序陳述的案發經過（即：「
    當天我與同事在橘郡出入口的相同警衛室【出入口不一樣，
    但有相通】執勤，我負責管理『出』，我同事管理『進』。
    而且在案發之前的同一天，我跟被告根本沒有對話過，而且
    在此之前，我只大約知道被告經常進出橘郡，但與被告從無
    跟私事有關的交談。案發當日，被告駕駛9189-RK 這輛車子
    進橘郡以後不久，接著又駕駛這輛車要離開橘郡，我當時是
    對這輛車的車號有印象，而不是對被告有印象，被告駕駛車
    子從橘郡開到我站崗的出口時【我當時人在警衛室內，面向
    前方】，被告突然下車往警衛室方向走來【我是從反光鏡看
    到該車駕駛往我所在的警衛室方向走來】，我當時不以為意
    ，也沒有注意到被告手上有無拿任何器械【我當時也還不知
    道往我方向走來的就是被告】，接下來，被告突然手執磚塊
    在警衛室外砸向我的頭部【當時警衛室的窗戶沒有關】，而
    且口喊『給你死』，接著，我還沒反應過來，被告第二下又
    接著砸下來，我被砸之後頭很暈，但也還來不及做任何反應
    ，被告就又用磚頭朝我的方向扔過來，但這次沒有扔中，反
    而打破警衛室的窗戶玻璃，接下來，被告就開啟警衛室的門
    要衝進來打我，因此，我才隨手拿起警衛室內的滅火器與之
    抗衡，而後逃出警衛室外，當時我只一心想要逃離現場，我
    指不出自己究竟是要逃到哪裡，我只記得自己後來站在被告
    車子的左前方，被告接著上車直接往我站立的位置衝撞過來
    ，我因此被撞倒在地，被告接著又倒車往我倒地的位置倒退
    而後輾壓到我的左腿，因為我同事這時可能已經聽到聲音而
    跑下來，被告可能是看到我同事跑下來，所以急忙把車子開
    走，接著隔沒多久時間【確實時間我指不出來，但中間沒有
    隔多久】，被告又把車子開回來，但被我同事擋下來，因為
    後續是由我同事與被告交涉，所以我不清楚被告為何回頭，
    接下來，被告的舉動我也都不清楚」等語，參見本院卷第25
    2 頁至第253 頁）均正確無誤，請援用我於準備程序的陳述
    內容，當成我今天證述的內容」（本院卷第306 頁）；「（
    問：98年9 月13日之前，是否就已認識被告？）在這之前，
    我就常常看到被告進出我駐守的社區，但我不認識被告，也
    不知道被告的姓名。……（問：警衛室管出、管進的警衛所
    坐的位置是否在同一個崗哨？）是。（問：在98年9 月13日
    凌晨2 時之前，與你同坐在同一個崗哨內，負責管進的警衛
    是否丁○○？）是。……（問：在被告進入橘郡社區多久，
    他駕車出來？）大約10幾分鐘左右。…………我當時坐在警
    衛室崗哨內的窗戶的旁邊，窗戶未關，被告開車到警衛室崗
    哨旁，突然下車朝我走過來，手持磚塊敲擊我的頭部2 下，
    一開始我反應不過來，後來我反射動作閃躲而離開窗戶旁邊
    ，被告就直接把他手持磚塊朝我方向砸過來，但沒有砸到我
    ，反而砸破崗哨的窗戶玻璃。……（問：有無看到被告進去
    哪裡撿到磚塊攻擊你？）我沒有看到被告曾有進去撿拾磚塊
    的動作。當時，我坐在崗哨內的椅子上（靠窗），我右前方
    有一個反光鏡，我只從反光鏡內看見被告將車輛停在崗哨旁
    ，接著下車朝我走過來，然後直接手持磚塊敲擊我頭部的過
    程。（問：你所指的反光鏡是否如照片所示，架設在大門出
    口右側？【審判長提示偵卷第24頁照片】）是，該反光鏡架
    設在花圃上面，…………當時我的視線是專注往前看，……
    ……（問：你的腳是遭到被告車輛哪一個輪子輾壓？）我記
    得是左後輪輾壓。………（問：被告將要離開橘郡社區大門
    時，你人坐在崗哨內之際，被告有無停車與你對話？）被告
    有停車，接著直接朝我走過來，然後就持磚打我，如我之前
    所言，『而且有說要給我死』，但沒有其他對話。……（問
    ：被告究竟是如何開車撞你？）我只記得，我當時一直想逃
    跑，突然從後面被車子撞倒在地【後來才知道是被告駕駛車
    輛】，我遭該車撞倒在地以後，該車又往後倒車，因此他的
    左後輪輾壓到我的左腿，所以我倒地的位置及我被輾壓是在
    社區內」（本院卷第292 頁至第295 頁、第297 頁、第301
    頁、第306 頁）。
  (2)證人丁○○於本院審理時證稱：
    「（問：98年9 月13日凌晨2 時左右，是否在橘郡社區的警
    衛室負責入口處的管制工作？）是。………（問：你於警詢
    所陳是否實在？【提示98年9 月13日證人丁○○之警詢筆錄
    】）我當日所說的經過，部分需要補充及更正，當天因為害
    怕，所以有很多事情我都沒有說，我害怕我如果說出實情，
    有人會找人來打我，但是事情經過8 個月，我的良心過意不
    去，所以我今天願意坦白交代，其實案發當天我與乙○○一
    起坐在崗哨內，但我坐左邊，乙○○坐右邊，我確實有看見
    被告走到乙○○座位的窗戶旁，手持磚塊直接砸擊乙○○頭
    部2 下，而且還有口呼『給你死』，第3 次被告則直接將手
    持磚塊丟進來，沒有丟到乙○○，但把玻璃砸破了，接著我
    看到被告進崗哨要把乙○○拉出崗哨外，乙○○則直接把崗
    哨內的滅火器拿起來阻擋被告拉扯的行為，後來他二人在崗
    哨內拉扯了1 下，當下我整個嚇到不敢反應，後來我只知道
    乙○○放下手中的滅火器而後跑到崗哨外，被告見狀也跟著
    衝出去，因當時外面太黑了，我無法確認乙○○跑的方向，
    但我確定我有看到被告駕駛車子先撞擊在被告車頭前面的被
    害人乙○○，當時我還以為被告是要駕駛車輛離開而已，但
    被害人乙○○遭撞倒地以後，被告竟然駕駛車輛倒車而後輾
    過被害人乙○○的腿部，所以我當時才警覺到被告是故意要
    撞被害人乙○○。其實，我在目睹乙○○被磚塊砸到之後，
    就直接按鈴（警民連線）求助。此外，乙○○遭被告毆打、
    撞擊的過程中，我實在太害怕了，所以我一直留在崗哨內而
    沒有出手相助乙○○。（問：你於偵查中所言，是否實在？
    【提示98年10月13日、98年11月6 日證人丁○○偵訊筆錄】
    ）我之前陳述內容，如果與我今日證述的內容不符，均以我
    今日證述為準，因為相同的原因，所以當時沒有說出事實。
    ……我確定被告開車先往前撞倒乙○○，接著被告又倒車輾
    壓乙○○的腿部。（問：你於98年10月13日證稱，被告與乙○○之前有糾紛，好像是被告說乙○○說他『怎樣』，請你
    詳細說明，被告與乙○○之前到底有何糾紛？）乙○○沒有
    說過被告的是非。（問：被告是否有說『乙○○有說他怎樣
    』？）被告也沒有這麼說過。……（問：你方才陳述，有看
    到被告駕車往前撞擊乙○○，能否陳述乙○○與被告車輛的
    相對位置？）乙○○站在被告車輛左前方，而且乙○○是面
    對社區○○○路，而背對被告車輛。（問：當你看到乙○○
    遭被告車輛撞擊後，…乙○○…是否有倒地？）有，乙○○
    倒地後，有爬起來坐在崗哨前，後來被告又倒車回來，輾壓
    到乙○○的腿。……（問：就你所知，被告與乙○○間有無
    仇怨？）完全沒有。……」（本院卷第307 頁、第310 頁至
    第312 頁）。
  (3)證人己○○於檢察官偵訊時及本院審理時證稱：
    我是橘郡社區的保全人員，98年9 月13日凌晨1、2時，我跟
    另一名保全人員丙○○巡邏途經社區Ｂ哨（Ｂ哨在Ａ棟與Ｃ
    棟的轉彎處；大門處是Ａ哨；Ａ哨與Ｂ哨距離僅止步行約2
    、3 分鐘的路程），聽聞Ａ哨傳來喇叭鳴響（按：此應係證
    人丙○○所指之訪客車輛鳴按喇叭示警，參見後述），所以
    我2 人立刻衝到Ａ哨；又我2 人抵達Ａ哨以後，祇見「我們
    組長乙○○已經坐在地上，腳斷掉」，所以我們便將中控室
    的椅子搬置於崗哨與花臺間，再將乙○○攙扶至前揭椅子上
    坐。其間，肇事車輛曾經一度折返，我亦曾上前擋下並詢問
    駕駛「要做什麼」，但我連問二次皆未獲置理，肇事車輛並
    且逕自駛離現場（本院卷第317 頁、偵卷第106 頁至第107
    頁）。
  (4)證人丙○○於檢察官偵訊時及本院審理時證稱：
    我是橘郡社區的保全人員，98年9 月13日凌晨1、2時，我跟
    己○○同時在Ａ棟那個崗哨（按：此應係證人己○○所指Ｂ
    哨，參見前述），聽到大門有汽車喇叭鳴響及乙○○喊叫的
    聲音，遂一同循聲前往查看；又我抵達大門時，首先看到一
    臺車輛（非被告駕駛車輛，而是其他訪客駕駛車輛；且上開
    喇叭示警聲亦應係該車駕駛鳴按所為），並因該車駕駛告稱
    「組長在前面」而上前查探，結果發現組長乙○○坐在地上
    叫，乙○○並因我出聲相詢而告稱「他腳斷掉」、「是被戊○○車輛壓過去」；不久後，我又看到被告駕駛車輛到場，
    我怕被告對乙○○不利，遂請己○○出面攔阻而將之趕走；
    且據我所知，乙○○根本不認識被告，因為我與乙○○同事
    已經很久了，所以我知道「乙○○不認識被告」這件事情（
    本院卷第319 頁至第320 頁、偵卷第107 頁至第108 頁）。
  2.被告雖矢口否認其有何駕駛系爭車輛故意向前衝撞或向後輾
    壓乙○○等種種行止，然則坦承：98年9 月13日凌晨1 時40
    分，伊駕駛系爭車輛前往「橘郡社區」而擬訪友，乃於訪友
    完畢、駕駛系爭車輛欲離開上址之同日凌晨2 時左右，行經
    麥金路129 號前方社區崗哨之際，因認「刻於崗哨內執行勤
    務之社區警衛組長乙○○曾經出言揶揄」，遂先將系爭車輛
    停靠於上揭崗哨之旁，再離車而手持「磚頭2 塊」接續砸擊
    、丟擲乙○○等概略經過（本院卷第250 頁至第251 頁、第
    254 頁）；核其關此情節所為之描述，除所稱「乙○○曾經
    出言揶揄」云云，因與乙○○乃至全程在場見聞之丁○○所
    證情節難相稽合（參見前揭證言引述），其餘有關「伊因憤
    恨乙○○而持磚砸擊、丟擲」等事情經過之描述，則或有員
    警獲報到場而在上開崗哨內起獲之磚頭1 塊（即被告朝乙○○丟擲後遺留在場之磚頭1 塊）扣案可佐，或與乙○○乃至
    全程在場見聞之丁○○所證情節（參見前揭證言引述）互為
    相合，而足認其關此之所陳尚與事實相符並為可採。至上揭
    扣案磚頭經辯護人聲請本院送驗結果，雖其６面均「未檢出
    」血跡反應（參見本院卷第394 頁「法務部調查局99年7 月
    1 日調科肆字第09900280940 號鑑定書」之所載內容），然
    此或係囿於跡證未經及時蒐集、保存，或係囿於扣案磚頭要
    非實際砸及乙○○身體之物（按：參諸被告供述情節，被告
    既係拾取「磚頭2 塊」而接續砸擊、丟擲乙○○如前，則於
    此過程中，實際觸及、傷及乙○○身體者，實乃有別於扣案
    物以外之另一塊磚頭【未據扣案】之可能，自客觀以言，即
    屬無可排除）；是關此鑑驗結果，自尚無礙於本院綜觀被告
    供述及證人乙○○、丁○○之證述，而就「被告確曾手持『
    磚頭2 塊』接續砸擊、丟擲乙○○」等事實經過之認定；據
    此，辯護人徒憑上揭鑑定結果而謬稱「乙○○之頭部損傷，
    應係被告拳擊所致；被告洵無持磚砸擊乙○○頭部之行止」
    云云（本院卷第405 頁至第406 頁），當係昧於本案客觀事
    證而無足取。
  3.再者，被告雖迭稱：伊持磚動手傷人後，乙○○旋與伊發生
    打架拉扯，伊見狀雖急於就車離去，然乙○○竟於伊發動車
    輛而欲駛離之期間，經由系爭車輛左前車門（未關攏）對伊
    續為拉扯、糾纏，是乙○○方於此過程中，不慎遭伊車憧及
    倒地云云（本院卷第429 頁、第430 頁、第250 頁至第251
    頁、第254 頁）。被告暨其辯護人進而本此宣稱：證人乙○○之所述各節（參見前揭1.(1)），均屬含恨之不實誣指（本
    院卷第350 頁至第353 頁）；至證人丁○○之審判證述（參
    見前揭1.(2)），則與其先前陳述不符，足見其中「不利於被
    告」之證述俱非實在（本院卷第351 頁至第353 頁、第418
    頁至第419 頁）。然查：
  (1)被告暨其辯護人固指丁○○之審判證述尚與其先前陳述不符
    （本院卷第351 頁至第353 頁、第418 頁至第419 頁），惟
    本院細繹證人丁○○於警詢、偵訊乃至本院審理時之所證內
    容（警詢證述，見偵卷第16頁；偵訊證述，見偵卷第38頁至
    第39頁、第90頁至第91頁；審判證述，則參見上開證言引述
    ），其中，無礙於本案事實認定之支微末節固有出入，惟攸
    關本案構成要件事實之部分，即：「伊目睹被告持磚接續砸
    擊、丟擲乙○○，復目睹被告駕駛系爭車輛向前衝撞暨向後
    倒輾乙○○」等主要情節之描述，則尚能互核一致而無齟齬
    。是被告暨其辯護人徒憑關此「無礙於事實認定」之一字一
    句之不符，而稱丁○○「不利於被告」之審判證述俱非可採
    云云，首已顯不可取。
  (2)其次，被告暨其辯護人雖指乙○○之所述各節，均屬含恨不
    實之誣指云云（本院卷第350 頁至第353 頁）；然細觀乙○○所稱「伊遭被告持磚接續砸擊、丟擲，繼而復遭被告駕駛
    車輛向前衝撞暨向後倒輾」等事發經過，非特悉與證人丁○○所稱之目擊情節互核相符，尤能與偵卷第19頁「基隆長庚
    醫院98年9 月13日診斷證明書」之所載傷情互為相合，此均
    經本院論述如前（參見前揭1.）。是其所證各節之語出有本
    ，實已不言可喻。遑論本院為究明乙○○所受「左側脛骨與
    腓骨閉鎖性骨折」之肇因，前曾允辯護人調查證據之聲請，
    檢附全案卷證函請法務部法醫研究所（以下簡稱「法醫研究
    所」）惠予鑑定；乃法醫研究所綜覽本案卷證資料之結果，
    參考基隆長庚醫院98年9 月13日診斷證明書（偵卷第19頁）
    及乙○○急診病歷資料（本院卷第23頁至第102 頁）之記載
    ，佐以乙○○左腿Ｘ光片（即偵卷第93頁所示之扣案證物；
    拍攝於98年9 月13日凌晨2 時45分）顯示「脛、腓骨骨折，
    在脛骨有扭轉、螺旋狀骨折分裂及碎片」之情形，亦認乙○○之「左側脛骨與腓骨閉鎖性骨折」應係「車輪『輾壓』」
    之所致，徵諸其鑑定研判結果係記載：「一依傷者乙○○病
    歷顯示有輾壓左下肢（lower leg ）之記載。二由Ｘ光顯示
    有螺旋狀骨折及小碎骨塊存在，此為輾壓骨頭時，肢體可因
    輾壓肌肉抓力、扭轉肢體、脛腓骨時因輾壓車輪抓起旋轉肢
    體時、可同時扭轉腿部肌肉、韌帶而導致螺旋狀特徵，此與
    一般單純脛骨因站立時撞擊保險桿造成之三角形骨折不同。
    三綜合研判Ｘ光顯示脛、腓骨骨折，較符合為車輛輾壓下肢
    之結果。」等語即明。此亦有法醫研究所99年8 月27日法醫
    理字第0990003760號函暨法醫所（99）醫文字第0991102225
    號法醫文書審查鑑定書1 份（本院卷第408 頁至第411 頁）
    存卷為憑。據此勾稽，證人乙○○、丁○○所稱「倒車輾壓
    」等語之俱非虛捏，更屬灼然而不待言。至證人丁○○於本
    院審理時雖一度經由被告誘導提問而附和證稱：「（問：我
    請證人確認，證人當日曾否目睹我已經上車而坐入駕駛座，
    但告訴人乙○○拉扯我，不讓我駕駛離去？）被害人乙○○
    還沒有被撞倒之前，我有看到被告要開門上車，但還沒有上
    車，接著乙○○有上前拉車門」云云（本院卷第315 頁），
    然對照丁○○於此以前，遍歷警詢、偵訊乃至檢、辯交互詰
    問之過程中，概無「乙○○曾有試圖阻止被告駕車離去等行
    止」之片言隻語，佐以丁○○係於「告訴人乙○○業經本院
    准許先行退庭（見本院卷第307 頁）」及「被告始終在庭」
    之情形下，向本院陳稱：「（問：你於警詢所陳是否實在？
    【提示98年9 月13日證人丁○○之警詢筆錄】）我當日所說
    的經過，部分需要補充及更正，當天因為害怕，所以有很多
    事情我都沒有說，我害怕我如果說出實情，有人會找人來打
    我，……（問：究竟是因為擔心怕何人找人來打你，所以才
    不敢於警、偵中說實話？）我不敢講。（問：你害怕的那個
    人，目前是否在庭？）是」等語（本院卷第310 頁、第316
    頁），則丁○○恐係對被告有所畏懼，方經被告誘導而附和
    如前之心理轉折，尤屬不言可喻！據此，丁○○因被告誘導
    致有所顧忌之片言隻語，自尚無足恃以推翻本院就「乙○○
    洵無試圖阻止被告駕車離去之舉」及「被告確曾駕駛系爭車
    輛故意向前衝撞暨向後倒輾乙○○等事實經過」之認定。
  (3)再者，被告雖一再敘稱「伊因遭乙○○出言揶揄而持磚接續
    砸擊、丟擲乙○○，惟俱無駕駛系爭車輛衝撞、輾壓乙○○
    之行止」云云。然稽其陳稱「…我20歲有過腦傷會失憶…」
    （偵卷第75頁）、「（問：你究竟是否仍然記得案發經過？
    ）我只記得我與告訴人打架拉扯，而後我急於開車離開現場
    。除了這二件事情以外，其他的事情我都記不起來了，至於
    我剛剛提到開車撞及告訴人的經過（即『我已經坐入駕駛座
    ，但左車門沒有關，我一手打檔，因左車門沒有關，告訴人
    從那裡拉住我的手不讓我離開，在拉扯之間，我車子發動而
    後往前駛離開現場，後來直到第二天，我才聽說告訴人被我
    的車子撞到…』），是我聽說告訴人被我車輛輾過以後，我
    重回案發現場，四處向他人打探，再加上，我從遺留在現場
    的碎片等種種跡證，自己做的研判，這確實不是我自己的記
    憶。……」等語（本院卷第250 頁至第251 頁），則所稱之
    「乙○○出言揶揄」、「未曾駕駛系爭車輛衝撞、輾壓乙○○」云云，究否源自被告本人之親身經歷，自客觀以言，已
    屬可疑，遑論其關此之所辯，在在俱與本案客觀跡證難相稽
    合，且勾稽所稱「…我重回案發現場，四處向他人打探，再
    加上，我從遺留在現場的碎片等種種跡證，自己做的研判…
    …」等語，更顯見被告事後虛捏藉口以合理化自己言行之痕
    跡。實則，被告查有如前揭(一)所述之情緒障礙，此業據本院
    論述如前；又本院為究明被告行為當時之認知能力暨其控制
    能力，併求釐清被告持磚砸擊、駕駛車輛衝撞、輾壓乙○○
    之原因、動機，前亦曾職權函囑基隆長庚醫院為被告施以精
    神鑑定，經基隆長庚醫院綜合被告「家庭結構與家族史」、
    「出生、成長發展史」、「過去病史及物質濫用」、「身體
    檢查」、「精神狀態」、「心理衡鑑」等各項結果，則認為
    ：「綜合以上所述，郭員（被告）在民國88年發生車禍導致
    腦傷後，曾經出現智力與自我照顧能力嚴重退化。近年來其
    認知與生活功能逐漸改善，可以回復就業。目前郭員在語文
    理解方面的能力，屬於輕度障礙的範圍，在知覺組織方面的
    能力屬於臨界障礙的範圍，短期記憶及注意力與一般人相當
    。推估其可能因腦傷之故，有智能及執行功能輕微缺損，但
    各方面的能力差異大。『測驗結果顯示郭員了解非語文的人
    際情境及社會判斷力等方面的能力，與一般人相當』，此點
    亦與其主述可以理解此次事件『自己先動手不對』之判斷相
    符。據病史分析，郭員在腦傷前即有憂鬱與酒精濫用傾向。
    腦傷及酒精，皆屬可能暫時影響個人認知判斷、情緒調節與
    衝動控制的因素。在此次鑑定中，並無法確認郭員出現攻擊
    行為與酒精濫用之間的確切關連，『但可以推論其當時在情
    緒調節及衝動控制上有困難』。…」此亦有基隆長庚醫院99
    年7 月26日（99）長庚院基法字第97號函暨精神鑑定報告書
    1 件（本院卷第397 頁至第402 頁）在卷可稽。而細繹上揭
    精神鑑定報告之所載，亦可知：被告之行為「認知能力」（
    辨識行為違法之能力），雖尚與一般人相當，然其行為「控
    制能力」（依其辨識而行為之能力），則顯因車禍腦傷所誘
    發之情緒障礙而明顯低於一般人之平均標準。據此勾稽被告
    一再強調「遭乙○○出言揶揄」等應訊內容，則被告應係囿
    於不明原因，主觀認定乙○○曾經出言揶揄致其情緒再度陷
    於異常，進而於行為控制能力即「依其辨識而行為之能力」
    顯著減低之情況下，持磚砸擊進而駕車衝撞、輾壓乙○○之
    犯案緣由，當已不言可喻。
  (三)按刑法上殺人罪與傷害罪之區別，本視加害人有無殺意為先
    決條件，審理事實之法院，應就案內一切證據，詳查審認，
    視其犯罪之動機、殺傷之次數、所殺傷部位、傷勢程度、犯
    後態度等綜合判斷，俾為認定；即刑法上殺人罪之成立，必
    行為人下手當時，即意在奪取被害人之生命，始克當之，至
    於被害人受傷處是否致命部位，及傷痕多寡、輕重為何等，
    亦僅得供審判者心證之參考，究不能據為絕對之標準。準此
    ，行為人於行為當時，主觀上是否有殺人之故意，除應斟酌
    其使用之兇器種類、攻擊之部位，行為時之態度、表示外，
    尚應深入觀察行為人與被害人之關係、衝突之起因、行為當
    時所受之刺激、下手力量之輕重，被害人受傷之情形及行為
    事後之態度等各項因素綜合予以研析。申言之，殺人罪之成
    立，須於實施加害行為之時，即有使人喪失生命之故意，始
    足當之。而此一主觀之要件，既關係罪責之成立與否，自應
    憑證據予以證明，且不容有合理性懷疑之存在（最高法院72
    年度臺上字第5095號判決意旨參照）；質之殺人決意，無非
    行為人之主觀決意，其主觀之決意，亦必透過行為而外顯。
    是行為人以外之人，自應綜觀行為人外顯之行為（包括其準
    備行為、實施行為及事後之善後行為），並審酌當時情況而
    為其主觀決意之判斷依據。茲被告雖矢口否認其主觀上有何
    殺人犯意，進而迭以前詞置辯；然查，被告持磚接續砸擊、
    丟擲乙○○頭部以後，復曾駕駛系爭車輛向前衝撞暨向後倒
    輾乙○○等客觀事實，均經本院認定如前；則衡諸人體之脆
    弱及其承受重物（包括車輛）撞擊能力之薄弱，倘駕駛車輛
    對之蓄意衝撞乃至刻意輾壓，拌隨而來之衝擊力道均可能遠
    遠超過人體客觀上所能承受之限度而奪其生命。此除為眾所
    周知之事，並應係「囿於情緒障礙，致其行為控制能力明顯
    低落」之被告所足可認識！乃被告竟持磚砸擊乙○○之「人
    體要害」即其「頭部」位置在先，復駕駛車輛衝撞、輾壓乙○○之身體部位在後，則其行兇之際，欲「置乙○○於死地
    」之主觀犯意，在在不言可喻！更何況，被告持磚砸擊乙○○而使之荒亂奔逃以後，除曾隨之舉步而駕駛車輛對之蓄意
    衝撞、輾壓，其駕車衝撞、輾壓乙○○之行止，更俟「途經
    上址之訪客鳴按喇叭示警」暨「己○○、丙○○2 人循聲前
    往探看」方休。則衡諸被告斯時表現於外之客觀言行，無一
    不足以彰顯「被告持磚砸擊、駕駛衝撞、輾壓乙○○之時，
    其顯有置乙○○於死地之主觀認知及其意欲」！且此要不因
    被告與乙○○2 人間查無深仇大恨而有歧異！準此，被告持
    磚砸擊、駕車衝撞、輾壓乙○○之時，其主觀上具備殺人故
    意乙節，事甚灼明。
  (四)末以，辯護人於法醫研究所因本院函囑鑑定而研判乙○○之
    「左側脛骨與腓骨閉鎖性骨折」係「車輪『輾壓』」所致以
    後，雖以「鑑定結果無助於案情之釐清」云云為由，聲請本
    院重新函囑法醫研究所再為鑑定（本院卷第418 頁至第420
    頁），然本件被告持磚砸擊進而駕車衝撞、輾壓乙○○之犯
    罪情節，悉經本院認定如前，尤以法醫研究所亦係在本院檢
    附「全案卷證」之情形下而為上開研判（參見本院卷第410
    頁「鑑定資料」欄之記載），是其鑑定結果自係綜覽全案卷
    證所得而無疑異。從而，辯護人關此之所指，非特「已經調
    查」，且其「待證事實亦已臻明瞭」，致無再行調查之必要
    ，而俱屬「不必要」之證據，爰依刑事訴訟法第一百六十三
    條之二第二項第三款、第四款規定，駁回辯護人此部分調查
    證據之聲請。併此指明。
  (五)綜上，因認被告辯稱主觀上無殺人故意、亦未駕駛車輛衝撞
    、輾壓乙○○云云，在在昧於事實而無可取。從而，本案事
    證明確，被告如本判決事實欄所載之犯行，洵堪認定。
三、論罪科刑
    核被告戊○○如本判決事實欄之所為，係犯刑法第二百七十
    一條第二項、第一項之普通殺人未遂罪。被告基於殺人故意
    而持磚砸擊暨駕車衝撞、輾壓乙○○如本判決事實欄之所載
    ，幸不詳訪客途經上址而鳴按喇叭示警，兼以社區警衛己○○、丙○○2 人亦於此際循聲探看，方未造成乙○○死亡之
    結果，即其犯罪尚屬未遂，爰依刑法第二十五條規定，就所
    犯殺人未遂罪，按其既遂犯之刑度減輕其刑。即其法定本刑
    為「死刑」者，依刑法第六十四條第二項減為無期徒刑；其
    法定本刑為「無期徒刑」者，依刑法第六十五條第二項減為
    二十年以下十五年以上有期徒刑；其法定本刑為「十年以上
    有期徒刑」者，則依刑法第六十六條、第六十七條減輕之。
    再者，被告之行為「認知能力」（辨識行為違法之能力），
    雖尚與一般人相當，然其行為「控制能力」（依其辨識而行
    為之能力），則因車禍腦傷誘發之情緒障礙而明顯低於一般
    人之平均標準，此業經本院職權函囑基隆長庚醫院為被告施
    以精神鑑定無訛，有基隆長庚醫院99年7 月26日（99）長庚
    院基法字第97號函暨精神鑑定報告書1 件（本院卷第397 頁
    至第402 頁）在卷可稽；而被告係囿於不明原因，主觀認定
    乙○○曾經出言揶揄致其情緒再度陷於異常，進而於行為控
    制能力即「依其辨識而行為之能力」顯著減低之情況下，持
    磚砸擊進而駕車衝撞、輾壓乙○○之犯案緣由，亦經本院論
    述如前。換言之，被告係因腦傷誘發之情緒障礙，方於行為
    控制能力即「依其辨識而行為之能力」顯著減低之情況下，
    罹犯本案；爰依刑法第十九條第二項規定，就所犯殺人未遂
    罪，遞予減輕其刑，即其「死刑」法定本刑經減為無期徒刑
    者，再依刑法第六十五條第二項減為二十年以下十五年以上
    有期徒刑；其「無期徒刑」法定本刑經減為二十年以下十五
    年以上有期徒刑之部分，再依刑法第六十六條、第六十七條
    遞減其刑；其法定本刑為「十年以上有期徒刑」者，則再依
    刑法第六十六條、第六十七條遞減輕之。本院審酌被告因車
    禍腦傷誘發情緒障礙而未適時尋求醫療協助，以致行為控制
    能力每況愈下，終至一發不可收拾而罹本案；兼衡量被告持
    磚砸擊乙○○「人體要害」即其「頭部」位置在先，復駕駛
    車輛衝撞、輾壓乙○○之身體部位在後，其所可能衍生之犯
    罪危害，併衡量被害人乙○○所受傷勢及其法益侵害之程度
    ，同時參酌被告之品行、生活狀況、智識程度兼其犯後態度
    等一切情狀，量處如主文所示之刑，以期相當。又被告係因
    車禍腦傷誘發情緒障礙而未適時尋求醫療協助，以致行為控
    制能力每況愈下，此業經本院論述如前，基隆長庚醫院亦認
    ：「…。其如持續飲酒，則其出現衝動及情緒障礙加劇的可
    能性極高，建議需要適當介入此風險。適當的精神藥物治療
    可以協助郭員控制情緒，惟其『服藥遵從性需要監督』。建
    議可以考慮令郭員規則返精神科門診治療，並由社區公共衛
    生相關人員適當追縱其狀況，…」（見本院卷第402 頁）；
    由此可見，被告倘未適時尋求醫療協助甚或未能按諸醫囑定
    時用藥，則其情緒障礙恐愈演愈烈，而終有再犯或危害公眾
    安全之虞，為求被告能接受妥適之治療與監督保護，爰依刑
    法第八十七條第二項前段及第三條前段規定，併予宣告被告
    於刑之執行完畢或赦免後，令入相當處所，施以監護二年。
    末查，扣案之磚頭1 塊，雖係被告供本案犯罪之所用，然因
    係被告取自社區花圃而非被告之所有，是本院亦無隨案併為
    宣告沒收之法律依據，併此指明。
據上論斷，應依刑事訴訟法第二百九十九條第一項前段，刑法第
二百七十一條第二項、第一項、第二十五條、第十九條第二項、
第八十七條第二項前段、第三項前段，判決如主文。
本案經檢察官樊家妍、甲○○到庭執行職務。
中    華    民    國    99    年    9     月    21    日
                  刑事第五庭審判長法  官  齊  潔
                                  法  官  蔡和憲
                                  法  官  王慧惠
以上正本證明與原本無異。
如不服本判決應於收受送達後10日內向本院提出上訴書狀，並應
敘述具體理由；其未敘述上訴理由者，應於上訴期間屆滿後20日
內向本院補提理由書(均須按他造當事人之人數附繕本)「切勿逕
送上級法院」。
中    華    民    國    99    年    9     月    21    日
                                  書記官  王一芳
附錄論罪法條：
刑法第271 條第2 項、第1 項
殺人者，處死刑、無期徒刑或10年以上有期徒刑。
前項之未遂犯罰之。
預備犯第1 項之罪者，處2 年以下有期徒刑。

司法院資訊處製作；財團法人民間司法改革基金會備份。
